【裁判字號】    95,司,92
【裁判日期】    950530
【裁判案由】    指定臨時管理人
【裁判全文】
臺灣臺北地方法院民事裁定                95年度司字第92號
聲  請  人    未○○
代  理  人    高奕驤律師
              周仕傑律師
相  對  人    財團法人台北市松山慈祐宮
法定代理人即
臨時董事長    寅○○
臨時  董事    戊○○
              丑○○
              庚○○
              甲○○
              癸○○
              卯○○
              丁○○
              林竹松
              壬○○
              乙○○
              丙○○
              午○○
              亥○○○
              戌○○
              辛○○
              子○○
              辰○○
              申○○
              酉○○
              巳○○
利害關係人    己○○
代  理  人    李漢鑫律師
複代  理人    許晏賓律師
上列聲請人聲請選任臨時董事事件，本院裁定如下：
    主  文
選任寅○○為財團法人台北市松山慈祐宮臨時董事兼董事長，代
行董事兼董事長職權。
選任戊○○、丑○○、庚○○、甲○○、癸○○、卯○○、丁○○、林竹松、壬○○、乙○○、丙○○、午○○、亥○○○、戌
○○、辛○○、子○○、辰○○、申○○、酉○○、巳○○為財
團法人台北市松山慈祐宮臨時董事，代行董事職權。
聲請程序費用新臺幣1,000元由財團法人台北市松山慈祐宮負擔
。
    理  由
一、按非訟事件法第64條第1項規定：「法人之董事一人、數人
    或全體不能或怠於行使職權，或對於法人之事務有自身利害
    關係，致法人有受損害之虞時，法院因主管機關、檢察官或
    利害關係人之聲請，得選任臨時董事代行其職權。但不得為
    不利於法人之行為。」、第2項規定：「法院為前項裁定前
    ，得徵詢主管機關、檢察官或利害關係人之意見。」其立法
    理由揭示「本條之臨時董事，係針對不能或怠於行使董事職
    權者而設，故應依不能或怠於行使職權者之人數決定應選任
    之臨時董事人數，若一人不能，應選任一名，二人不能則選
    任二名，依序類推，附此敘明。」、「臨時董事係代行法人
    董事之職權，於法人之健全發展關係重大，法院為選任之裁
    定前，如認必要，自得徵詢主管機關、檢察官或利害關係人
    之意見，以利定奪；又此處之利害關係人，解釋上應包括被
    選任人在內」。
二、聲請意旨略以：聲請人為相對人之信徒，依相對人之捐助暨
    組織章程第9條、第12條、第14條第1項第1款規定，其第10
    屆董監事任期於94年12月31日屆滿，應由董事會於任期屆滿
    前召集信徒大會選舉產生第11屆董事，但屆期未選舉，致相
    對人自95年1月1日起無董監事可行使職權，相對人無法推展
    及進行業務，有受損害之虞，為此依非訟事件法第65條第1
    項規定，聲請選任臨時董事等語，業據聲請人提出信徒名冊
    、組織章程、台北市政府民政局北市民三字第09433372500
    號函、法人登記證書、94年度第10屆第6次、第9屆第6次信
    徒大會會議記錄、實況記錄為證（卷第7至26、38至49、55
    頁），核與利害關係人己○○提出之信徒名冊相符（卷第12
    1至133頁）。再查，上開組織章程第9條規定：「本財團設
    董事21人至31人組織董事會．．由信徒大會選舉產生之。」
    、第10條規定：「本財團董事會由董事互推選一人為董事長
    。」、第15條規定：「本財團董事會之職權如左：一召集信
    徒大會並執行其決議事項。二審核各種廟務事務之實施計劃
    及預算進度績效等。三審議本財團各種章則。四審議信徒加
    入申請及除名案。五提報信徒大會年度工作計劃與報告及年
    度預決算案。六財產如有變更或處分須經董事會全體董事過
    半數通過並報請主管機關核准後辦理之。七其他有關依職權
    應辦事項。」、第16條規定：「本財團董事長綜理一切事務
    ，對外代表本財團，召開信徒大會時為主席」、第24條規定
    ：「本章程如有未盡事宜，悉依照法令規定辦理之。」，而
    組織章程及財團法人相關法令均未規定董事任期屆滿，董事
    長不辦理改選（聘）之處理方式（卷第21至23頁），堪認相
    對人自95年1月1日起無董事、董事長行使章程所定職權，致
    相對人有受損害之虞，聲請人本於利害關係人身分，聲請選
    任臨時董事代行職權，應無不合，本院自應依非訟事件法第
    64條規定，及參酌上開組織章程所定董事最低人數，選任臨
    時董事21人，代行董事職權，並選任其中一人為臨時董事長
    ，代行董事長職權。
三、利害關係人己○○陳稱：董事長沈宗陳於94年12月16日辭卸
    董事長職務，經第10屆董事於同日召開董事臨時會，決議選
    任伊代理董事長一職；臺北市政府民政局以北市民三字第09
    530336600號函限期命相對人舉辦董監事改選，聲請人不宜
    請求法院指定臨時董事；臺北市政府民政局將上開函文副知
    第10屆董監事，足見行政慣例認為董監事雖任期屆滿，但於
    改選前仍繼續執行職務；類推適用公司法第195條第2項規定
    ：「董事任期屆滿而不及改選時，延長其執行職務至改選董
    事就任為止。」，並參照法務部 (90)法律字第010458函釋
    ，應延長第10屆董監事任期至選舉第11屆董監事為止云云。
    查：
  (一)上開組織章程第16條規定「董事長因故不能視事時，由董事
    長指定董事一人代理；董事長不能指定時，由董事互推一人
    代理之。」（卷第22頁），是具有董事身分者始得代理董事
    長一職。經查，相對人前董事長沈宗陳於94年12月16日94年
    度第4次董監事聯席會議提案依上開規定推派董事己○○代
    理董事長一職，經董事會決議通過，有兩造提出之會議記錄
    可稽（卷第50至54、100至103頁）。惟己○○之董事身分自
    95年1月1日起因任期屆滿而不存在，其代理董事長之委任關
    係隨之終止，自仍有選任臨時董事長之必要。
  (二)臺北市政府民政局於95年1月17日以北市民三字第095303366
    00號函、於95年3月29日以北市民三字第09530925201號函限
    期命相對人舉辦董監事改選；台北市松山區公所亦於95年3
    月23日以北市松民字第09530517800號函限期命相對人改選
    董監事並辦理變更登記，有聲請人及利害關係人己○○提出
    之公文可稽（卷第71、247、261頁），此乃主管機關本於民
    法第32條及「內政業務財團法人監督準則」所為行政監督行
    為，與非訟事件法第64條規定之司法監督行為並行不悖。換
    言之，相對人之信徒大會未選舉第11屆董事前，既無人可行
    使董事、董事長職權，本院仍有選任臨時董事、董事長之必
    要。
  (三)臺北市政府民政局雖送達上開公文副本予第10屆董監事，但
    無從變更該董監事委任關係已因任期屆滿而終止之事實，故
    尚難謂第10屆董監事於第11屆董監事就任前，得繼續執行董
    事職權。
  (四)公司法第195條第2項雖規定：「董事任期屆滿而不及改選時
    ，延長其執行職務至改選董事就任時為止。但主管機關得依
    職權限期令公司改選；屆期仍不改選者，自限期屆滿時，當
    然解任。」法務部（90）法律字第010458函就公視基金會之
    董事會任期所作釋示，亦認為參照上開規定精神，任期屆滿
    之董監事得續行使職權至新信董監事就任止。惟查，法務部
    函釋乃行政機關之意見，無從拘束本院。再揆諸公司法第1
    條規定，公司乃以營利為目的之社團法人，本於企業自治精
    神，公司原則上由其內部機關或構成員自行監督，僅於維護
    社會交易安全、國家經濟發展等特殊情形下，始由公權力介
    入，施以行政或司法監督。本件相對人則係以辦理公益事務
    為目的之財團法人，有上開組織章程第3條規定法人登記證
    書可稽（卷第21、38頁），原則上公權力得積極介入監督其
    組織及管理等事項，與公司之性質及管理方式截然不同，應
    無從類推適用上開規定，解為相對人之董事任期屆滿而不及
    改選時，延長其執行職務至改選董事就任時為止。
四、聲請人及利害關係人己○○分別提供人選，經本院徵詢各該
    人選，張清標、黃登貴、丑○○、戊○○、壬○○、庚○○
    甲○○、陳根旺、癸○○、郭倉穀、卯○○、吳鐘、王君相
    、顏家旺、丁○○、程聰明、林竹松、林石園、林添福、乙○○、丙○○、詹文慶、王淵全、午○○、葉翠琴、巳○○
    、辛○○、子○○、李福長、辰○○、申○○、酉○○、陳
    燦鴻均表示有擔任臨時董事之意願（卷第173至193、217至
    233、239頁）。本院徵詢主管機關臺北市政府民政局之意見
    ，其以北市民三字第09530677500號函覆：「該法人信徒大
    會及董、監事會組成有其歷史及地理背景，臨時董事或董事
    長人選宜由法人內部熟悉廟務運作者擔任為宜，貴院所附．
    ．人選均屬法人信徒且熟悉廟務運作者，建請貴院自兩造所
    名單中選任之。」、「本局推薦國立台灣科技大學人文社會
    學院人文學科寅○○教授」（卷第141至142頁）。本院再徵
    詢寅○○教授之意見，其表示有擔任臨時董事之意願（卷第
    267頁），且國立台灣科技大學以臺科大人字第0950003191
    號函表示許可寅○○教授兼任相對人之臨時董事及董事長，
    有該函文附卷可稽。本院斟酌各該人選之意願、年齡、資歷
    ，選任寅○○教授、戊○○（身分證號碼：Ｚ000000000）、
    丑○○（身分證號碼：Ｚ000000000）、庚○○（身分證號碼
    ：Ｚ000000000）、甲○○（身分證號碼：Ｚ000000000）、癸○○（身分證號碼：Ｚ000000000）、卯○○（身分證號碼：
    Ｚ000000000）、丁○○（身分證號碼：Ｚ000000000）、林竹
    松（身分證號碼：Ｚ000000000）、乙○○（身分證號碼：Ｚ0
    00000000）、壬○○（身分證號碼：Ｚ000000000）、丙○○
    （身分證號碼：Ｚ000000000）、午○○（身分證號碼：Ｚ000
    000000）、亥○○○（身分證號碼：Ｚ000000000）、戌○○
    （身分證號碼：Ｚ000000000）、辛○○（身分證號碼：Ｚ000
    000000）、子○○（身分證號碼：Ｚ000000000）、辰○○（
    身分證號碼：Ｚ000000000）、申○○（身分證號碼：Ｚ00000
    0000）、酉○○（身分證號碼：Ｚ000000000）、巳○○（Ｚ0
    00000000）為臨時董事，代行董事職權。再斟酌寅○○教授
    曾任國立台灣科技大學校長三年、人文社會學系主任六年，
    目前兼任保生文教基金會、石延平教授文教基金會董事、中
    華道教學院教授，社會地位崇高，對人文宗教事務學有專精
    ，且與兩造及相對人之信徒間無利害關係，可期待其以中立
    第三人身分公正、衡平行使董事長職權等情，爰選任其為臨
    時董事長，代行董事長職權。又各該臨時董事、董事長於相
    對人之信徒大會選任第11屆董事，並新董事就任時，當然解
    任，附此敘明。
五、依非訟事件法第21條第2項、第24條第1項、民事訴訟法第78
    條，裁定如主文。
中    華    民    國    95    年    5    月    30    日
                  民事第五庭    法  官  翁昭蓉
以上正本係照原本作成
不得聲明不服
中    華    民    國    95    年    5     月    30    日
                                書記官  莊滿美


司法院資訊處製作；財團法人民間司法改革基金會備份。
